【裁判字號】    97,判,1147
【裁判日期】    971218
【裁判案由】    營業稅
【裁判全文】
最  高  行  政  法  院  判  決
                                      97年度判字第1147號
上  訴  人  桂華營造股份有限公司
代  表  人  甲○○
訴訟代理人  侯永福  律師
被 上訴 人  財政部臺灣省南區國稅局
代  表  人  邱政茂
上列當事人間營業稅事件，上訴人對於中華民國95年11月29日高
雄高等行政法院95年度訴字第308號判決，提起上訴，本院判決
如下：
    主  文
上訴駁回。
上訴審訴訟費用由上訴人負擔。
    理  由
一、上訴人於民國89年7至8月間發包工程及購進挖土機，進貨金
    額合計新臺幣（下同）3,829,860元，涉嫌未依規定取得合
    法進項憑證，卻取得非實際交易對象禾仁實業股份有限公司
    （下稱禾仁公司）所開立BT00000000等號碼統一發票計5張
    ，充作進項憑證並申報扣抵銷項稅額，致逃漏營業稅191,49
    4元，經法務部調查局北部地區機動工作組（下稱北機組）
    及財政部臺北市國稅局（下稱北市國稅局）查獲。嗣北市國
    稅局以93年3月10日財北國稅審3字第0930210785號函檢附相
    關資料通知被上訴人處理，經被上訴人審理違章成立，除追
    繳稅款191,494元外，並按所漏稅額處5倍罰鍰957,400元（
    計至百元止）。上訴人不服，申經復查及提起訴願，均遭駁
    回，遂提起本件行政訴訟。
二、上訴人於原審起訴意旨略謂：上訴人承攬興建臺灣士林地方
    法院內湖辦公大樓、宿舍新建工程，為因應工程需要將連續
    壁挖掘及灌漿工程分包予禾仁公司，完工後經上訴人向業主
    辦理工程結算驗收完竣，禾仁公司並開立5張請款發票，上
    訴人依約並依法確實開立6張禁止背書轉讓之支票付予禾仁
    公司，足證雙方確實有交易之事實；且上訴人於交易當時對
    於禾仁公司是否為虛設行號既無故意過失，縱事後查明該公
    司為虛設行號，亦不應就此即認定上訴人有過失責任而加以
    處罰；被上訴人僅以北機組刑事案件移送書及調查筆錄，即
    認定禾仁公司自89年底利用人頭虛設公司行號，然禾仁公司
    是否為虛設行號仍由臺灣板橋地方法院檢察署偵辦中，且尚
    不足以證明上訴人與禾仁公司間於89年7、8月無交易之事實
    ，自不得據以對上訴人裁罰。為此請判決將原處分（含復查
    決定）及訴願決定均撤銷等語。
三、被上訴人則以：依北機組92年2月25日電防字第09278006920
    號刑事案件移送書影本、北市國稅局92年12月31日財北國稅
    三字第0920252709號移送許應時等涉嫌虛設行號禾仁公司等
    515家行號相關資料函請臺灣板橋地方法院檢察署併北機組
    上開刑事案件移送書偵辦函影本、該公司89年度資產負債表
    、營業人進銷項交易對象彙加明細表（進項來源）及經濟部
    公司基本資料查詢以觀，該公司登記營業項目並無營造業務
    ，亦無機械設備及生財器具等固定資產資料，所取得之進項
    憑證亦為涉嫌虛設行號等所開立之統一發票，顯見禾仁公司
    未實際承攬系爭工程之事實。再者，禾仁公司所開立5張統
    一發票中，關於品名「連續壁挖掘及灌漿工資」部分，並無
    數量、單價之記載，亦與工程合約書之工程材料訂購書及發
    包承攬書7所載不符，亦與上訴人所提示之施工日報表所載
    器械及主要材料使用情形不符，且由禾仁公司代表人之調查
    筆錄及該公司銀行之往來紀錄，更足證該公司並非上訴人實
    際交易對象，其違章事證足堪認定。被上訴人以94年9月6日
    南區國稅法一字第0940094316號函請其復查決定前是否願意
    補繳稅款，惟未獲配合辦理，原處分依修正裁罰倍數表，按
    所漏稅額處5倍罰鍰957,400元，並無違誤。至裁罰倍數係屬
    行政裁量權之行使，且經財政部斟酌違章情節與危急性，並
    顧及比例原則及平等原則，以94年6月2日臺財稅字第094045
    39890號令修正裁罰倍數表，作為稽徵機關裁罰參考，本件
    違章情節並無情輕法重得予減輕其罰之特殊理由，被上訴人
    亦無濫權或逾越裁量情事等語，資為抗辯。
四、原審審酌全辯論意旨及調查證據之結果，以：甲、關於補徵
    營業稅部分：(一)依據經濟部公司資料查詢所載，禾仁公司所
    營事業項目為：起重工程之承包（營造業除外）及有關機械
    之買賣及出租業務、廢棄物處理業務、室內裝潢工程之設計
    施工業務及建材買賣之進出口業務（建築師業務除外）（營
    造業除外）、環境庭園綠化工程（營造業除外）、化工原料
    之進出口貿易業務（有毒性除外現場不儲存）及花卉農產品
    之進出口貿易業務等，其申請登記營業項目並未包含營造業
    務在內；且依禾仁公司自行申報89年度營利事業所得稅結算
    申報之資產負債表，並無機械設備及生財器具等固定資產資
    料等情，有禾仁公司基本資料查詢及89年度資產負債表等附
    原處分卷及本院卷可稽，則上訴人是否確實將上開工程轉包
    予禾仁公司，即有疑義。(二)再者，禾仁公司所開立卷附之5
    張統一發票中，89年7月25日字軌號碼BT00000000、7月28日
    字軌號碼BT00000000及8月14日字軌號碼BT00000000等統一
    發票，所載品名為「連續壁挖掘及灌漿工資」乙式，並未記
    載各該項目之數量及單價，與工程合約書之工程材料訂購書
    ，發包承攬書7所載：「乙方應將施作本工程有關之一切工
    料、器械、設備費用等，詳細加以估算後含於合約單價內，
    如有漏估，甲方不再另行計價。」不符，且無工程估驗請款
    單，不但有違其兩者間合約之約定，亦將使契約當事人間之
    各該工程款項之權利義務無從確定，上訴人卻光憑上開3張
    統一發票，即分別付款800,000元、820,000元及653,670元
    予禾仁公司，實與經驗法則有違，自難採信。(三)訴外人許應
    時等人涉嫌虛設行號，業經北市國稅局93年3月10日財北國
    稅審3字第0930210785號函通報被上訴人處理，並檢送附北
    機組92年2月25日電防字第09278006920號刑事案件移送書，
    禾仁公司為「許應時等涉嫌違反稅捐稽徵法幫助他人逃漏稅
    一覽表」所列編號64之公司；且禾仁公司負責人劉美珠於92
    年1月17日於北機組調查筆錄亦稱：「大約88年間，我經由
    友人的介紹，認識一名男子名叫『陳金塔』，他要求與我合
    夥開設公司，我告訴他我沒有錢，他說沒有關係，資本由他
    出，我只有掛名當公司的負責人即可，我才會於88年間成為
    『禾仁實業股份有限公司』的董事長，但實際上我並沒有參
    與公司的業務。」、「禾仁公司的營業項目我不清楚，我只
    知道公司的地址是設在台北市○○○路，詳細地點我不清楚
    。」、「（問：禾仁公司是否有實際營運？）答：沒有。」
    、「禾仁公司虛設行號，所開立的不實發票，都不是我開立
    的，我因疏忽而成為禾仁公司的負責人，對我也造成很大的
    困擾，希望貴單位能調查清楚。」有前揭北市國稅局93年3
    月10日財北國稅審3字第0930210785號函、許應時等涉嫌違
    反稅捐稽徵法幫助他人逃漏稅一覽表及禾仁公司負責人劉美
    珠92年1月17日於北機組調查筆錄附原處分卷足憑。足認禾
    仁公司確非實際營業之公司，則上訴人與禾仁公司並無實際
    交易事實，禾仁公司自非上訴人之實際交易對象，是上訴人
    取具非實際交易對象之進項發票之違章行為，應堪認定。從
    而，上訴人提示之相關資料及支付證明，僅能證明有進貨事
    實，尚無法排除實際交易對象持禾仁公司統一發票轉供上訴
    人作為進項憑證之情事。職是上訴人主張禾仁公司確為實際
    交易之對象，尚難信實。從而，被上訴人依法核定應補徵營
    業稅191,494元，即非無據。乙、關於罰鍰部分：(一)本件上
    訴人違章事證，已如前述，縱認上訴人之行為非屬故意，然
    禾仁公司乃屬虛設之行號，並無實際對外營業，而上訴人本
    應負交易上之注意義務，其應注意能注意，而未注意，自難
    謂無過失，依司法院釋字第275號解釋意旨，仍應受處罰。
    上訴人主張其無從得知禾仁公司為虛設行號，並無故意或過
    失責任，不應受罰云云，即不可採。(二)財政部94年6月2日修
    正之「稅務違章案件裁罰金額或倍數參考表」，就營業稅法
    第51條第5款規定「虛報進項稅額者」，如其違章情形為「
    有進貨事實者，取得虛設行號所開立之憑證申報扣抵」，按
    所漏稅額處5倍之罰鍰。而上開財政部頒發之「稅務違章案
    件裁罰金額或倍數參考表」係行政規則之一種，乃財稅主管
    機關基於使其下級辦理裁罰機關對違章案件之裁罰金額或倍
    數有一客觀之標準可資參考，避免專斷或有輕重之差別待遇
    ，僅就執行母法之細節性、技術性事項加以具體明確規定，
    尚未逾越立法裁量範圍。且按行政裁量事項，若無逾越權限
    或濫用權力情事，應非行政法院所得審究之範圍。是本件被
    上訴人依上開法令規定，並參考財政部頒發之前揭「稅務違
    章案件裁罰金額或倍數參考表」在法定範圍內，按上訴人所
    漏稅額191,494元，處5倍罰鍰計957,400元（計至百元止）
    ，並無違誤等由，乃駁回上訴人在原審之訴。
五、本院查：（一）按「營業人左列進項稅額，不得扣抵銷項稅
    額：1.購進之貨物或勞務未依規定取得並保存第33條所列之
    憑證者。」「納稅義務人，有左列情形之一者，除追繳稅款
    外，按所漏稅額處1倍至10倍罰鍰，並得停止其營業：…5.
    虛報進項稅額者。」「本法第51條第5款所定虛報進項稅額
    ，包括依本法規定不得扣抵之進項稅額、無進貨事實及偽造
    憑證之進項稅額而申報退抵稅額者。」「對外營業事項之發
    生，營利事業應於發生時自他人取得原始憑證，如進貨發票
    ，或給與他人原始憑證，如銷貨發票。…」「營利事業依法
    規定應給與他人憑證而未給與，應自他人取得憑證而未取得
    ，或應保存憑證而未保存者，應就其未給與憑證、未取得憑
    證或未保存憑證，經查明認定之總額，處5%罰鍰。」分別行
    為時營業稅法（下稱營業稅法）第19條第1項第1款、第51條
    第5款、同法施行細則第52條第1項、稅捐稽徵機關管理營利
    事業會計帳簿憑證辦法第21條第1項及稅捐稽徵法第44條所
    明定。又「人民違反法律上之義務而應受行政罰之行為，法
    律無特別規定時，雖不以出於故意為必要，仍須以過失為其
    責任條件。但應受行政罰之行為，僅須違反禁止規定或作為
    義務，而不以發生損害或危險為其要件者，推定為有過失，
    於行為人不能舉證證明自己無過失時，即應受處罰。」、「
    營業稅法第51條第5款規定，納稅義務人虛報進項稅額者，
    除追繳稅款外，按所漏稅額處5倍至20倍罰鍰，並得停止其
    營業。依此規定意旨，自應以納稅義務人有虛報進項稅額，
    並因而逃漏稅款者，始得據以追繳稅款及處罰。．．．。」
    、「為符合司法院大法官會議釋字第337號解釋意旨，對於
    營業人取得非實際交易對象所開立之統一發票作為進項憑證
    申報扣抵銷項稅額之案件，應視情節，分別依左列原則處理
    ：(一)取得虛設行號發票申報扣抵案件．．．。2.有進貨事實
    者：(1)進貨部分，因未取得實際銷貨人出具之憑證，應依稅
    捐稽徵法第44條規定處以行為罰。(2)因虛設行號係專以出售
    統一發票牟取不法利益為業，並無銷貨事實，故取得虛設行
    號發票之營業人，自亦無向該虛設行號進貨並支付進項稅額
    之事實，除該營業人能證明確有支付進項稅額予實際銷貨之
    營業人，並經稽徵機關查明該稅額已依法報繳者，應依營業
    稅法第19條第1項第1款規定，就其取得不得扣抵憑證扣抵銷
    項稅額部分，追補稅款，不再處漏稅罰外，其虛報進項稅額
    ，已構成逃漏稅，應依營業稅法第51條第5款規定補稅並處
    罰。」亦分別經司法院釋字第275號解釋、第337號解釋暨財
    政部85年8月2日台財稅第851912487號函、83年7月9日台財
    稅第831601371號函釋明確在案。（二）本件經查，上開規
    定函釋係財政部基於主管機關對執行營業稅法、稅捐稽徵法
    之疑義所為之解釋，且符合營業稅法等立法之目的，原審法
    院予以適用，自無不合，且原判決適用行為時營業稅法第51
    條並無逾司法院釋字第337號解釋意旨，上訴人主張原判決
    有適用該解釋之違法，顯對該號解釋有所誤解。又查在稅捐
    行政訴訟舉證責任，稽徵機關已就禾仁公司基本資料查詢、
    89年度資產負債表、資金流程及不合營業常規之營業資料進
    行調查並就納稅義務人資料調查結果，證明納稅義務人有逃
    漏稅情事，納稅義務人對有利於己之事實，應負舉證之責任
    ，此有司法院釋字第309號解釋意旨可據，上訴人主張原判
    決有違反舉證責任之規定，核不足採。再查，依經濟部公司
    資料查詢所載，禾仁公司申請登記營業項目並未包含營造業
    務在內；另依禾仁公司自行申報89年度營利事業所得稅結算
    申報之資產負債表，並無機械設備及生財器具等固定資產資
    料；另禾仁公司所開立統一發票中，有三張所載品名為「連
    續壁挖掘及灌漿工資」乙式，並未記載各該項目之數量及單
    價，且無工程估驗請款單，不但有違其兩者間合約之約定，
    亦與經驗法則有違。（三）再者，訴外人許應時等人涉嫌虛
    設行號，禾仁公司為「許應時等涉嫌違反稅捐稽徵法幫助他
    人逃漏稅一覽表」所列編號64之公司；禾仁公司負責人劉美
    珠於92年1月17日於北機組調查筆錄亦稱：「大約88年間，
    我經由友人的介紹，認識一名男子名叫『陳金塔』，他要求
    與我合夥開設公司，我告訴他我沒有錢，他說沒有關係，資
    本由他出，我只有掛名當公司的負責人即可，我才會於88年
    間成為『禾仁實業股份有限公司』的董事長，但實際上我並
    沒有參與公司的業務。」、「（問：禾仁公司是否有實際營
    運？）答：沒有。」、「禾仁公司虛設行號，所開立的不實
    發票，都不是我開立的，我因疏忽而成為禾仁公司的負責人
    ，．．．。」等語，足認禾仁公司確非實際營業之公司，則
    原審認定禾仁公司並非上訴人實際交易對象，核無違誤。從
    而，上訴人提示之相關資料及支付證明，僅能證明有進貨事
    實，尚無法排除實際交易對象持禾仁公司統一發票轉供上訴
    人作為進項憑證之情事。進而，原處分機關依裁處時營業法
    第51條第5款裁罰，除補徵營業稅款191,494元外，另按所漏
    稅額處以5倍罰鍰957,400元，依前揭規定，原處分依法並無
    不合。（四）綜上所述，原判決認本件原處分認事用法，均
    無違誤，維持原處分及訴願決定，而駁回上訴人在原審之訴
    ，其所適用之法規與該案應適用之現行法規並無違背，認事
    用法均為妥適，並無所謂原判決有違背法令之情形；又證據
    之取捨與當事人所希冀者不同，致其事實之認定亦異於該當
    事人之主張者，不得謂為原判決有違背法令之情形。上訴人
    復對於業經原判決論述不採之事由再予爭執，核屬事實認定
    問題或法律上見解之歧異，要難謂為原判決有違背法令之情
    形。上訴意旨仍執前詞，主張原判決有適用法規不當、判決
    不備理由、理由矛盾及違反證據法則、倫理法則等等之違誤
    ，求予廢棄，經核並無理由，上訴應予駁回。
六、據上論結，本件上訴為無理由，爰依行政訴訟法第255條第1
    項、第98條第1項前段，判決如主文。
中    華    民    國    97    年    12    月    18    日
                    最高行政法院第六庭
                        審判長法官  吳  明  鴻
                              法官  胡  方  新
                              法官  林  茂  權
                              法官  侯  東  昇
                              法官  黃  秋  鴻
以  上  正  本  證  明  與  原  本  無  異
中    華    民    國    97    年    12    月    19    日
                              書記官  吳  玫  瑩


司法院資訊處製作；財團法人民間司法改革基金會備份。
